【裁判字號】    88,訴,1763
【裁判日期】    890323
【裁判案由】    山坡地保育利用條例等
【裁判全文】
臺灣臺北地方法院刑事判決              八十八年度訴字第一七六三號
    公  訴  人  臺灣臺北地方法院檢察署檢察官
    被      告  乙○○
    選任辯護人  楊俊雄
右列被告因山坡地保育利用條例等案件，經檢察官提起公訴（八十八年度偵字第八０
四七、九三三六號），本院判決如左：
    主      文
乙○○違反在公有及他人山坡地內，不得擅自墾殖之規定，處有期徒刑拾月，緩刑
年。
    事      實
一、乙○○明知如附表所示之台北市○○區○○段二小段八四五、八四六及同段三小
    段七五八之四二、八五五地號、八五六地號及八五七地號等土地自民國八十四年
    十一月二十九日起，由行政院編定為法定山坡地，並於同年十二月八日依法公告
    週知。其中，三小段第八五五地號、八五六、八五七地號且係屬林地，均不得擅
    自墾殖或占用，竟未經主管機關台北市政府之同意，自八十三年底開始擅自在上
    開地號土地上（位置及面積如卷附複丈成果圖）從事除草整地之墾殖行為，嚴重
    破壞地表及地下水源之涵養。嗣於八十八年二月間，為台北市政府建設局人員發
    現查報。
二、案經台北市政府警察局信義分局報告移送台灣台北地方法院檢察署檢察官偵查起
    訴。
    理      由
一、訊據被告乙○○固不否認有於系爭土地上墾殖栽種花木之行為，惟矢口否認有違
    反山坡地保育利用條例等犯行，辯稱：爺爺陳番王自日據時代即開始在系爭土地
    上墾殖栽種花木，三十年前由父親陳信興及六叔接手栽種，伊則自八十三年軍中
    退伍後才接手，且亦未將種植面積擴大，其中八五五地號雖經出售，但仍保有種
    植權利；八四五地號則係周姓地主為求免稅，委請其爺爺代為栽種，其接手時系
    爭土地尚未編為法定山坡地，且為田地，標高未滿一百公尺，其平均坡度應未超
    過百分之五，應非山坡地；八四六地號伊未曾在上耕種；七五八─四二雖為國有
    地，原為溝渠，二十年前台北市政府經由八四五地號地主同意，將七五八─四二
    土地上之水溝改流經八四五地號，而將七五八─四二土地供八四五土地地主輾轉
    交被告使用。被告係接父、祖之業而耕種，系爭土地上之仙丹等植物，其種植年
    齡均在四、五十年以上，均非被告所種植，且山壁陡峭堅硬，被告亦無力開墾，
    歷年來經過多次颱風、地震、大雨侵襲，並無破壞地表或地下水源涵養，有致水
    土流失之情形，誤認為法之所許，實無犯罪故意，應不為罪云云。
三、經查本件山坡地係於八十四年十一月二十九日起，由行政院編定為法定山坡地，
    並於同年十二月八日由主管機關台北市政府依法公告週知，有台北市政府八十四
    府建三字第八四八七三八七號公告及台北市山坡地圍圖影本附卷可稽，本院履勘
    系爭土地現場時，並由台北市政府建設局職員甲○○、丙○○以台北市地形圖、
    地籍圖及台北市山坡地範圍之樁位圖套繪，確定系爭土地均在當次公告之山坡地
    保育範圍內。又被告確有墾殖行為，亦有查獲時之相片數十張在卷可證，依該相
    片所示，被告確有除草整地之墾殖行為，其未經主管機關即台北市政府之同意，
    擅自在系爭山坡地上墾殖，其犯行極為明確，此外又有台北市政府建設局函、系
    爭土地登記簿謄本、台北市松山地政事務所複丈成果圖及現場照片四十二幀及電
    話紀錄等附卷，且經檢察官會同台北市松山地政事務所人員及本院會同台北市政
    府建設局人員等勘驗現場屬實，製有勘驗筆錄二份在卷；被告雖辯稱系爭土地自
    日據時代即栽種至今，惟參諸證人即被告鄰居詹有田及趙天佑分別於偵查中證稱
    ：被告之父親因身體不好就沒種，當時被告在唸軍校，退伍後就幫他父親在該處
    種值仙丹及竹子等；以及：在他回來前二、三年，他父親就漸漸沒種等語，是縱
    認系爭土地確自被告父祖時代即有栽種行為，惟其父親既曾因身體因素停止栽種
    行為，則被告未經所有權人同意，自八十三年再開始開墾之行為，即屬另一違法
    行為，尚不能以此卸責。又觀諸遭被告開挖之土地，現場樹根及土石裸露可見，
    地表龜裂，對植群被覆、土壤產生擾動現象，將破壞地表或地下水源涵養，被告
    空言否認，洵無足採，本件事證已臻明確，被告犯行洵堪認定。被告請求傳訊陳
    傳黃、陳信興、陳六因事實甚明，已無必要，併此明。
四、核被告乙○○所為，係違反山坡地保育利用條例第三十四條第一項及水土保持法
    第三十二條第一項及森林法第五十一條第一項罪嫌。被告以一行為犯上開三罪，
    為想像競合犯，請依刑法第五十五條規定從一重處斷。另被告栽種之墾殖物，請
    其擅自在公有及他人山坡地內，未經主管機關之允許，自八十三年底起，擅自墾
    殖系爭六筆土地，其中當時已為林地之八五五、八五六、八五七地號之墾殖行為
    ，已違反山坡地保育利用條例第三十四條第一項及水土保法第三十二條第一項及
    森林法第五十一條第一項之罪；八十四年十二月八日公告之後，其餘三筆土地雖
    列為山坡地保育管理，惟被告持續之墾殖行為仍然繼續，其違法墾殖之土地在法
    律上雖多列三筆土地，惟其單一繼續之墾殖行為不變，事實上墾殖之土地不變，
    其法律行為繼續至八十八年二月間被取締時為止，雖行為繼續數年，惟其在法律
    上違法墾殖行為單一，無新舊法比較之問題。被告以一行為犯上開三罪，為想像
    競合犯，應從一罪依情節較重之山坡地保育利用條例第三十四條第一項論處。爰
    審酌被告墾殖之面積不小，時間亦長，雖未有事證足證有致生水土流失之情形，
    惟其造成之損害不小，然因其係繼承父、祖之家業，數代以此營生，惡性較輕，
    並參酌被告其餘犯罪之動機、目的、所受之剌激、手段、品行、智識程度、所生
    危害及犯罪後之態度等一切情狀，量處如主文所示之刑，以資懲儆。惟查被告未
    曾受有期徒刑以上刑之宣告，有本院被告全國前案紀錄表在卷可稽，其一時短於
    思慮觸刑章，受此次罪行宣告之教訓後，已足促其警惕，應無再犯之虞，本院認
    其宣告之刑以暫不執行為適當，爰併宣告緩刑三年，以勵自新。
五、本件現場雖種有仙丹等植物，惟係被告父、祖時代即已種植，亦據被告之鄰居詹
    有田、趙天佑於偵查中證實，不能確認為被告犯本件所種（按仙丹係採其葉供插
    花之用，故均於舊栽中取葉，不必翻種）爰不予宣告沒收。
據上論斷，應依刑事訴訟法第二百九十九條第一項前段、山坡地保育條例第三十四條
第一項、水土保持法第三十二條第一項、森林法第五十一條第一款、刑法第五十五條
、第七十四條第一款判決如主文。
本案經檢察官莊俊仁到庭執行職務
中      華      民      國      八十九      年    三      月    二十三  日
                                      臺灣臺北地方法院刑事第五庭
                                          法  官  劉亭柏
右正本證明與原本無異。
如不服本判決，應於判決送達後十日內，向本院提出上訴狀。
                                          書記官  羅欣宜
中      華      民      國      八十九      年    四      月      五    日
附錄本案論罪科刑法條全文
山坡地保育利用條例第三十四條
在公有或他人山坡地內，擅自墾殖或設置工作物者，處六月以上五年以下有期徒，得
併科三萬元以下罰金。
前項未遂犯罰之。
犯本條之罪者，其墾殖物及工作物沒收之。
水土保持法第三十二條
在公有或私人山坡地或國、公有林區或他人私有林區內未經同意擅自墾殖、占用或從
事第八條第一項第二款至第五款之開發、經營或使用，致生水土流失或毀損水土保持
之處理與維護設施者，處六月以上五年以下有期徒刑，得併科新臺幣六十萬元以下罰
金。但其情節輕微，顯可憫恕者，得減輕或免除其刑。
前項情形致釀成災害者，加重其刑至二分之一；因而致人於死者，處五年以上十二
  年以下有期徒刑，得併科新臺幣一百萬元以下罰金；致重傷者，處三年以上十年以
  下有期徒刑，得併科新臺幣八十萬元以下罰金。
因過失犯第一項之罪致釀成災害者，處一年以下有期徒刑，得併科新臺幣六十萬元
  以下罰金。
第一項未遂犯罰之。
犯本條之罪者，其墾殖物、工作物、施工材料及所使用之機具沒收之。
森林法第五十一條
於他人森林，內擅自墾植或設置工作物者，處六月以上五年下有期徒刑，得併科三萬
元以下罰金。
前項之罪保安林犯之者，得加重其刑至二分之一。
犯本條之罪者，其墾植物及工作物沒收之。
附表
    地      號                      所  有  人       墾  殖  面  積
台北市○○區○○段八四五地號    周太山等十九人    二０二平方公尺
同右八四六地號                  陳黃傳            六平方公尺
同右段三小段七五八之四二地號    同  右            一０一平方公尺
同右段八五五地號            呂火金等十一人    五二四平方公尺
同右段八五七地號                呂火金等十一人    八五六、八五七二地號共
同右段八五六地號                陳黃傳            墾殖約六百平方公尺


司法院資訊處製作；財團法人民間司法改革基金會備份。
